---
title: "Análisis Descriptivo"
output: html_document
---

# Análisis Descriptivo

```{r}
# librerías necesarias para implementar las funciones
library(readxl)
library(glue)
library(dplyr)
library(ggplot2)
library(data.table)
library(ggmosaic)
library(ggridges)
library(janitor)
library(tidyverse)
library(pastecs)
library(xtable)
library(here)
library(skimr) 
library(kableExtra) 
library(rcompanion)
library(RCurl)
```

```{r}
# importar base de datos 

# Link de la base de datos en github
url <- "https://raw.githubusercontent.com/sofiabocker/proyecto_ca_0303_g08/main/base_datos_alcohol.xlsx"

# descargar el archivo 
binary_data <- getBinaryURL(url)
temp_file <- tempfile(fileext = ".xlsx")
writeBin(binary_data, temp_file)

# leer el archivo en R
base_datos <- read_excel(temp_file)

base_datos <- base_datos [, -32]
base_datos <- base_datos [, -32]
base_datos <- head(base_datos, -25)

# Comprimir las variables de 5 categorías en variables de tres categorías <

base_datos_clean <- base_datos %>%
  clean_names() %>%
  mutate(alcohol_weekdays = fct_collapse(
    alcohol_weekdays,
    Low = c("Low", "Very Low"),
    High = c("High", "Very High"),
    Moderate = "Moderate"
  ))

#  Asegurarse que los datos se mantengan como characters

base_datos_clean$alcohol_weekdays <- as.character(base_datos_clean$alcohol_weekdays)

base_datos_clean <- base_datos_clean %>%
  clean_names() %>%
  mutate(alcohol_weekends = fct_collapse(
    alcohol_weekends,
    Low = c("Low", "Very Low"),
    High = c("High", "Very High"),
    Moderate = "Moderate"
  ))

base_datos_clean$alcohol_weekends <- as.character(base_datos_clean$alcohol_weekends)

base_datos_clean <- base_datos_clean %>%
  clean_names() %>%
  mutate(health_status = fct_collapse(
    health_status ,
    Poor = c("Poor", "Very Poor"),
    Good = c("Very Good", "Good"),
    Fair = "Fair"
  ))

base_datos_clean$health_status <- as.character(base_datos_clean$health_status)

base_datos_clean <- base_datos_clean %>%
  clean_names() %>%
  mutate(good_family_relationship = fct_collapse(
    good_family_relationship,
    Poor = c("Poor", "Very Poor"),
    Good = c("Excellent", "Good"),
    Fair = "Fair"
  ))

base_datos_clean$good_family_relationship <- as.character(base_datos_clean$good_family_relationship)

base_datos_clean <- base_datos_clean %>%
  clean_names() %>%
  mutate(free_time_after_school = fct_collapse(
    free_time_after_school,
    Low = c("Low", "Very Low"),
    High = c("High", "Very High"),
    Moderate = "Moderate"
  ))

base_datos_clean$free_time_after_school <- as.character(base_datos_clean$free_time_after_school)

base_datos_clean <- base_datos_clean %>%
  clean_names() %>%
  mutate(time_with_friends = fct_collapse(
    time_with_friends,
    Low = c("Low", "Very Low"),
    High = c("High", "Very High"),
    Moderate = "Moderate"
  ))

base_datos_clean$time_with_friends <- as.character(base_datos_clean$time_with_friends)
```

```{r}
# muestra la estructura de los datos
str <- str(base_datos_clean) 
```

```{r}
# resumen general de la base de datos

summary(base_datos_clean)
```

```{r}
# explora data

skimr::skim(base_datos_clean) 
```

### Variables cuantitativas  

```{r}
# crear un dataframe con sólo las columnas con valores numéricos
base_datos_num <- base_datos_clean %>% select_if(is.numeric)
base_datos_num
```

#### Estadísticas más Específicas

```{r}
# brinda estadísticas más específicas 
estadisticas <- stat.desc(base_datos_num)
estadisticas
```

#### Histogramas

```{r}
# crea un histograma para cada columna cuantitativa

lapply(names(base_datos_num), function(col_name) {
  col <- base_datos_num[[col_name]]
  ggplot(data.frame(col), aes(x = col)) +
    geom_histogram(binwidth = 1, fill = "blue") +
    labs(title = col_name, x = col_name, y = "Frequencia")
})

```

#### Densidad

```{r}
# crea un gráfico de densidad para cada columna cuantitativa

lapply(names(base_datos_num), function(col_name) {
  col <- base_datos_num[[col_name]]
  ggplot(data.frame(col), aes(x = col)) +
    geom_density() +
    labs(x = col_name)
})

```

#### Gráficos de Barra

```{r}
# crear gráficos de barra para cada columna cuantitativa

lapply(names(base_datos_num), function(col_name) {
  col <- base_datos_num[[col_name]]
  ggplot(data.frame(col), aes(x = col)) +
    geom_bar(stat = "count", fill = "darkred") +  
    labs(title = col_name, x = col_name, y = "")
})

```

### Variables cualitativas

```{r}
# crear un dataframe con sólo las columnas de string
base_datos_str <- base_datos_clean %>% select_if(is.character)
base_datos_str
```

#### Gráficos de barra

```{r}
# crear gráficos de barra para cada columna cualitativa

lapply(names(base_datos_str), function(col_name) {
  col <- base_datos_str[[col_name]]
  ggplot(data.frame(col), aes(x = col)) +
    geom_bar(stat = "count", fill = "darkred") +  
    labs(title = col_name, x = col_name, y = "")
})

```

### Covariaciones

#### Variables cualitativas y cuantitativas

```{r}
# Relaciona la nota del primer semestre con la cantidad de alcohol consumida entre semana

# crear el gráfico con fondo blanco y color azul oscuro para las densidades
ggplot(base_datos_clean, aes(x = grade_1st_semester, y = alcohol_weekdays, group = alcohol_weekdays)) + 
  geom_density_ridges(fill = "darkblue", color = "white") +
  theme_minimal() +
  theme(
    panel.background = element_rect(fill = "white"),
    panel.grid.major = element_line(color = "grey80"),
    panel.grid.minor = element_line(color = "grey90")
  )
```

```{r}
# Relaciona la nota del primer semestre con la cantidad de alcohol consumida en fin de semana

# crear el gráfico con fondo blanco y color azul oscuro para las densidades
ggplot(base_datos_clean, aes(x = grade_1st_semester, y = alcohol_weekends, group = alcohol_weekends)) + 
  geom_density_ridges(fill = "darkblue", color = "white") +
  theme_minimal() +
  theme(
    panel.background = element_rect(fill = "white", color = NA),
    plot.background = element_rect(fill = "white", color = NA),
    panel.grid.major = element_line(color = "grey80"),
    panel.grid.minor = element_line(color = "grey90")
  )
```

```{r}
# Relaciona la nota del segundo semestre con la cantidad de alcohol consumida entre semana

ggplot(base_datos_clean, aes(x = grade_2nd_semester, y = alcohol_weekdays, group = alcohol_weekdays)) + 
  geom_density_ridges(fill = "darkblue", color = "white") +
  theme_minimal() +
  theme(
    panel.background = element_rect(fill = "white", color = NA),
    plot.background = element_rect(fill = "white", color = NA),
    panel.grid.major = element_line(color = "grey80"),
    panel.grid.minor = element_line(color = "grey90")
)
```

```{r}
# Relaciona la nota del segundo semestre con la cantidad de alcohol consumida en fin de semana

ggplot(base_datos_clean, aes(x = grade_2nd_semester, y = alcohol_weekends, group = alcohol_weekends)) + 
  geom_density_ridges(fill = "darkblue", color = "white") +
  theme_minimal() +
  theme(
    panel.background = element_rect(fill = "white", color = NA),
    plot.background = element_rect(fill = "white", color = NA),
    panel.grid.major = element_line(color = "grey80"),
    panel.grid.minor = element_line(color = "grey90")
)
```

```{r}
# crear un mapa de calor
create_heatmap <- function(col_name) {
  count_data <- base_datos_str %>% count(alcohol_weekdays, !!sym(col_name))
  ggplot(count_data, aes(x = alcohol_weekdays, y = !!sym(col_name))) +
    geom_tile(aes(fill = n), color = "white") +
    scale_fill_gradient(low = "white", high = "darkblue") +
    labs(title = paste("Comparación de alcohol entre semana con", col_name),
         x = "Alcohol entre semana", y = col_name)
}

# aplicar la función a tods las columnas
heatmap_plots <- lapply(names(base_datos_str)[-which(names(base_datos_str) == "alcohol_weekdays")], create_heatmap)

print(heatmap_plots)
```

```{r}
# crear un mapa de calor
create_heatmap <- function(col_name) {
  count_data <- base_datos_str %>% count(alcohol_weekends, !!sym(col_name))
  ggplot(count_data, aes(x = alcohol_weekends, y = !!sym(col_name))) +
    geom_tile(aes(fill = n), color = "white") +
    scale_fill_gradient(low = "white", high = "darkblue") +
    labs(title = paste("Comparación de alcohol en fin de semana con", col_name),
         x = "Alcohol en fin de semana", y = col_name)
}

# aplicar la unción a todas las columnas
heatmap_plots <- lapply(names(base_datos_str)[-which(names(base_datos_str) == "alcohol_weekends")], create_heatmap)

print(heatmap_plots)
```

# Prototipo de Modelación

## Tablas de contingencia Alcohol entre semana

```{r}
# Crear tablas de contingencia para cada columna cualitativa y la de cantidad de alcohol entre semana

tablas_contingencias_1 <- lapply(base_datos_str, function(col) {
  table(col, base_datos_str$alcohol_weekdays)
})

print(tablas_contingencias_1)
```


## Diagrama de mosaico

```{r}
# crear una representación gráfica de las tablas de contingencia

lapply(seq_along(tablas_contingencias_1), function(i) {
  mosaicplot(tablas_contingencias_1[[i]],
              color = TRUE,
              xlab = "Alcohol entre semana",
              ylab = names(tablas_contingencias_1[[i]])[2], 
              main = paste("Alcohol entre Semana y", names(base_datos_str)[i][1]))
})
```

## Prueba Chi-Cuadrado

```{r}
# aplicar la prueba de independencia de chi-cuadrado a cada tabla de contingencia

chi_cuadrado_1 <- lapply(tablas_contingencias_1, chisq.test)

chi_cuadrado_1
```

## Tablas de contingencia Alcohol fin de semana

```{r}
# Crear tablas de contingencia para cada columna cualitativa y la de cantidad de alcohol en fines de semana
tablas_contingencias_2 <- lapply(base_datos_str, function(col) {
  table(col, base_datos_str$alcohol_weekends)
})

print(tablas_contingencias_2)
```

```{r}
# crear una representación gráfica de las tablas de contingencia

lapply(seq_along(tablas_contingencias_2), function(i) {
  mosaicplot(tablas_contingencias_2[[i]],
              color = TRUE,
              xlab = "Alcohol Fin de Semana",
              ylab = names(tablas_contingencias_2[[i]])[2], 
              main = paste("Alcohol Fin de Semana y", names(base_datos_str)[i][1]))
})

```

## Prueba Chi-Cuadrado

Se escogió el nivel estándar de significancia donde alpha = 5, esto quiere decir que si el p-valor es menor a 5%, entonces, la probabilidad de que esas dos variables sean independientes es muy baja, por lo que se rechaza H_0.

```{r}
# aplicar la prueba de independencia de chi-cuadrado a cada tabla de contingencia
chi_cuadrado_2 <- lapply(tablas_contingencias_2, chisq.test)

chi_cuadrado_2
```

### V de Cramer

Este modelo permite responder parcialmente o totalmente la pregunta de investigación debido a que brinda información sobre qué factores poseen una mayor influencia en el consumo de alcohol en estudiantes adolescentes. Para poder interpretar los resultados, se puede observar el output que se generó al comparar las columnas alcohol_weekday y alcohol_weekend con el resto de las variables

```{r}
# asegurarse que los datos sean factores

base_datos_str[] <- lapply(base_datos_str, as.factor)

# generar la V de Cramer para cada columna con alcohol_weekdays

v_cramer_entre_semana <- sapply(base_datos_str, function(col) {
  cramerV(base_datos_str$alcohol_weekdays, col, ci = FALSE, conf = 0.95, type = "perc", R = 1000, histogram = FALSE, digits = 4, bias.correct = FALSE, reportIncomplete = FALSE, verbose = FALSE, tolerance = 1e-16)
})

print(v_cramer_entre_semana)

```

```{r}
# generar la V de Cramer para cada columna con alcohol_weekends

v_cramer_fin_semana <- sapply(base_datos_str, function(col) {
  cramerV(base_datos_str$alcohol_weekends, col, ci = FALSE, conf = 0.95, type = "perc", R = 1000, histogram = FALSE, digits = 4, bias.correct = FALSE, reportIncomplete = FALSE, verbose = FALSE, tolerance = 1e-16)
})

print(v_cramer_fin_semana)
```




